【裁判字號】    90,台非,80
【裁判日期】    900315
【裁判案由】    違反空氣污染防制法
【裁判全文】
最高法院刑事判決                                    九十年度台非字第八○號
    上訴人 最高法院檢察署檢察總長
    被  告 甲 ○ ○ 男民國.
           乙 ○ ○ 男民國.
右上訴人因被告等違反空氣污染防制法案件，對於台灣彰化地方法院彰化簡易庭中華
民國八十九年十月二十七日第一審確定簡易判決（八十九年度彰簡字第七四六號，聲
請簡易判決處刑案號：台灣彰化地方法院檢察署檢察署八十九年度偵字第六三三六號
），認為違法，提起非常上訴，本院判決如左：
    主  文
原判決撤銷。
甲○○、乙○○均無罪。
    理  由
非常上訴理由稱：「按判決不適用法則或適用法則不當者，為違背法令，刑事訴訟法
第三百七十八條定有明文。又依空氣污染防制法第四十五條第一項規定，科處刑罰者
，以『公私場所不遵行主管機關依該法所為停工或停業之命令』為要件。如公私場所
因違反同法第二十四條第一項或第三項所定許可辦法，經主管機關告發處分並限期改
善，改善期限屆滿前自報停工，惟仍繼續營運者，主管機關得認屬情節重大，追溯自
改善期限屆滿翌日起，按日連續罰鍰並命其停工，倘仍不遵行該停工命令，始得依同
法第四十五條移送偵辦，此觀同法第二十四條、第五十一條第一項第二項、第七十五
條第三款之規定自明，亦有行政院環境保護署民國八十九年十月二日（八十九）環屬
空字第○○五七五八九號函可資參考。本件被告乙○○為英輝企業社登記負責人，被
告甲○○則係實際負責人，二人明知英輝企業社因違反空氣污染防制法第二十四條規
定，經主管機關命限期改善，乃於改善期限屆滿前提出停工申請。嗣經彰化縣政府於
八十九年六月二十七日以八九彰府環二字第一○九一五五號函准，並飭其應確實停工
在案。詎竟未予停工，仍繼續營運致被查獲。經查上開彰化縣政府函僅係對英輝企業
社自行報請停工申請所為之回函，尚非主管機關依法定格式所為停工命令之處分書，
自與『依空氣污染防制法所為停工之命令』有間，應認不符合該法第四十五條第一項
規定之構成要件，而為無罪之諭知，詎原判決失察，竟為科刑判決，顯有適用法則不
當之違背法令。案經確定，且對被告不利，爰依刑事訴訟法第四百四十一條、第四百
四十三條提起非常上訴，以資救濟及糾正。」等語。
本院按判決不適用法則或適用法則不當者，為違背法令，刑事訴訟法第三百七十八條
規定甚明。又依空氣污染防制法第四十五條第一項規定，科處刑罰者，係以「公私場
所不遵行主管機關依該法所為停工或停業之命令」為要件。如公私場所因違反同法第
二十四條第一項或第三項所定許可辦法，經主管機關告發處分並限期改善，於改善期
限屆滿前自報停工。惟經查證非屬實者，主管機關得認屬同法第五十一條第二項之情
節重大情形，除追溯自改善期限屆滿翌日起，按日連續處罰鍰外，並得命其停工；倘
仍不遵行該停工命令，始得依同法第四十五條第一項規定科以刑責，此觀同法第二十
四條、第五十一條第一項第二項、第七十五條第三款之規定自明。本件確定判決係原
審台灣彰化地方法院彰化簡易庭依簡易判決處刑程序，引用檢察官簡易判決處刑聲請
書所記載之事實及證據，認被告乙○○、甲○○二人分係英輝企業社登記負責人及實
際負責人，均明知該企業社因違反空氣污染防制法，於限期改善期限屆滿前提出停工
申請，並經彰化縣政府八十九年六月二十七日以八九彰府環二字第一○九一五五號函
准停工。詎該社未確實停工，仍繼續營運，迨同年八月四日經查獲等情，且以上開彰
化縣政府八十九年六月二十七日復函為其犯罪之論據之一。然觀諸該函內容實係英輝
企業社於改善期限屆滿前向彰化縣政府自報停工改善，縣府予以回函而已，尚非空氣
污染防制法第四十五條第一項所謂「主管機關所為停工、停業之命令」。而該企業社
嗣於同年八月四日經查獲未確實停工，仍繼續營運，係屬同法第七十五條第三款之情
節重大情形，主管機關於此依同法第五十一條第二項規定命其停工、停業，其仍不遵
行者，始與同法第四十五條第一項之構成要件該當。至上開彰化縣政府復函說明欄二
、所謂嗣後如經環保單位稽查發現未依規定停工時，將依空氣污染防制法第四十五條
規定移送司法機關偵辦之語，要屬誤解法定要件。原判決誤認上開彰化縣政府函為空
氣污染防制法第四十五條第一項之「主管機關所為停工、停業之命令」，逕依該條項
規定科處刑罰，自有判決適用法則不當之違法。而依卷內有關證據資料以觀，被告等
之行為，尚不該當空氣污染防制法第四十五條第一項所定之犯罪構成要件，應屬行為
不罰。案經確定，且於被告不利，非常上訴意旨執以指摘，洵有理由。應由本院將原
判決撤銷，另為被告等無罪之判決，以資糾正。
據上論結，應依刑事訴訟法第四百四十七條第一項第一款但書、第三百零一條第一項
判決如主文。
中      華      民      國     九十     年      三      月     十五     日
                              最高法院刑事第五庭
                                  審判長法官  紀  俊  乾
                                        法官  黃  正  興
                                        法官  陳  東  誥
                                        法官  張  春  福
                                        法官  韓  金  秀
      右正本證明與原本無異
                                              書  記  官
中      華      民      國     九十     年      三      月     二十     日


司法院資訊處製作；財團法人民間司法改革基金會備份。
